【裁判字號】    97,上訴,69
【裁判日期】    970725
【裁判案由】    重利
【裁判全文】
臺灣高等法院花蓮分院刑事判決          97年度上訴字第69號
上  訴  人
即  被  告  戊○○
選任辯護人  曾泰源律師
上列上訴人因重利案件，不服臺灣花蓮地方法院95年度訴字第15
8號中華民國96年5月28日第一審判決（起訴案號：臺灣花蓮地方
法院檢察署95年度偵字第1623號、第2470號，移送併辦案號：95
年度偵字第2316號、第3394號），提起上訴，本院判決如下：
    主      文
原判決關於戊○○部分撤銷。
戊○○共同犯常業重利罪，累犯，處有期徒刑壹年，減為有期徒
刑陸月，如易科罰金，以銀元佰元折算壹日。扣案如附件附表
五所示之物，均沒收。
    事實及理由
一、本案經本院審理結果，認第一審以上訴人即被告戊○○犯修
    正前刑法第345 條之常業重利罪，除事實部分記載被告戊○○犯罪時間自民國94年10月至95年2月間止，應更正為94年6
    月至95年2 月間止，及「戊○○等人共計貸放出如附表一所
    示之客戶或其他不詳姓名之人士多人」之記載，應刪除「或
    其他不詳姓名之人士多人」，另第一審量處被告戊○○有期
    徒刑1年6月稍嫌過重暨未依中華民國96年罪犯減刑條例規定
    減刑外，其餘認事用法尚無不當，茲引用如附件第一審判決
    書其餘記載之事實、證據及論罪科刑之依據，另補充理由如
    後。
二、被告戊○○上訴略以：否認有借款予李利嬌、楊惠如、謝運
    豐、黃素鳳、徐瑞蕙、錢新華、陳湘芸、李惠慧、吳國榮、
    雷傑翔等人。辯稱：伊均不認識該等借款人，有可能是該等
    借款人以電話洽詢借款事項，因而記載在筆記本上，並未實
    際借出，亦有可能是同案被告丙○○等人之客戶，與伊無涉
    。伊在原審對原判決附表一之放款事實全部承認，純係考量
    原審會以一般重利刑度加以論處，及為節省司法資源緣故，
    故不多作抗辯，詎料原審未審酌有多筆放款，借款人根本未
    支付利息，或僅付息幾期即逃逸無蹤，被告未得其利，反為
    受害人，竟還判處被告高於常業重利罪一般刑度之徒刑。
三、本院補充理由如下：
（一）被告戊○○上訴否認放款事實之部分：
    (一)借款人李利嬌、楊惠如部分：除據被告於原審審理時自白
      外，另有被告及選任辯護人均不爭執證據能力之通訊監察
      譯文序號第17、26、31、34、36可參，詳述內容如下：
      (1)序號17：通話時間94年10月24日15時17分33秒至15時18
                分29秒，發話人戊○○（A）以電話號碼00000
                00000撥打至受話人丙○○（B）持用電話號碼
                0000000000
                A：你那邊領10萬元給我，我要出客人。
                B：誰？
                A：「李麗嬌」（音譯）說打去「志文」（意
                ……
      (2)序號26：通話時間94年11月28日11時07分29秒，發話人
                丁○○即黃國華（A）以電話號碼0000000000
                撥打至受話人戊○○（B）持用電話號碼00000
                00000
                A：「李麗嬌」（音譯）今天要25萬呢！
                B：「李麗嬌」（音譯）要25太多了吧！你問
                A：她當然說有辦法呀！她說下個月就要跟你
                B：好，給她。
                A：等一下，25拿多少給她？
                B：就1百5的跟她算。
                A：好。
      (3)序號31：通話時間94年12月8日13時4分18秒，發話人丁○○即黃國華（A）以電話號碼0000000000 撥
                打至受話人戊○○（B）持用電話號碼0000000
                000
                A：喂！「第二的」？  那個「李麗嬌」（音
                   譯）剛才打電話給我講，今天25萬元是要
                B：是的 。
                ……
      (4)序號34：通話時間95年1 月18日17時58分49秒，發話人
                葉慶耀（A）以電話號碼0000000000 撥打至受
                話人戊○○（B）持用電話號碼0000000000
                A：哥！這裡有一腳，但在光復的，看你要不
                B：要10萬而已嗎？做護士的。
                A：「楊惠如」啦！有聽過嗎？59年次。
                B：不曾。
                A：59年5月10日，住在光復。
                B：要多少？
                A：她薪水3萬，要4萬，說要修理車子的，她
                B：等一下，「惠」是恩惠的惠，如意的「如
                A：對！5月10日，住在光復，在大…什麼醫院
                B：手機幾號？
                A：…
                B：要修理車喔？
                A：沒有啦！她跟朋友借車撞壞要修理車，一
                B：好。
      (5)序號36：通話時間95年1月19日21時8分50秒，發話人甲○○（A）以電話號碼0000000000 撥打至受話
                人戊○○（B）持用電話號碼0000000000
                A：你今天只有收「方照華」的而已嘛！
                B：對啊！有收到嗎？
                A：有啦！8千啦！只有收她的而已吧！對啊！
                B：今天叫「阿牛」收的是「鄭頌勇」那個是
                A：好。
                B：啊！那個要一起喔！
                A：有，那個「楊惠如」我知道，那你那個「
                B：好。
    (二)借款人謝運豐、黃素鳳、徐瑞蕙、陳湘芸部分：除據被告
      於原審審理時自白外，另有被告及選任辯護人均不爭執證
      據能力之小記事本登載之內容可佐（分見編號B5偵卷第43
      、85至87、138至147頁）。
    (三)借款人李惠慧部分：除據被告於原審審理時自白外，另有
      被告及選任辯護人均不爭執證據能力之小記事本（見編號
      B5偵卷第141至144、146、147頁）及扣案之計算紙第3 頁
      登載內容可佐。
    (四)借款人吳國榮部分：除據被告於原審審理時自白外，另有
      被告及選任辯護人均不爭執證據能力之借款人吳國榮之軍
      人身分證及面額新台幣15萬元之本票扣案可證（編號B1偵
      卷第98、99頁）。
    (五)借款人雷傑翔部分：迭據被告於警詢、原審準備程序及審
      理時自白外，另有被告及選任辯護人均不爭執證據能力之
      借款人雷傑翔於警詢時證述：曾於94年6 月在花蓮市明義
      國小前，向被告借款10萬元，言明10天1期，先扣利息1萬
      元，當日實拿9 萬元，並開立10萬元之本票交給被告，在
      第2 期的時候，就償還本利11萬元給被告，拿回本票等語
      可憑（見95年度偵字第2316號偵查卷資料）。
    (六)借款人錢新華部分，除據被告於原審審理時自白外，另有
      被告及選任辯護人均不爭執證據能力之小記事本第1 頁記
      載內容可稽。
    綜上所述，被告自白放款予前揭借款人，有通訊監察譯文之
    書證、小筆記本、計算紙、本票、軍人身分證等物證扣案可
    佐，而前揭小筆記本上均已詳載借款人姓名、放款金額、借
    款人開立本票擔保之面額、利息等（該記載代表之意義請參
    被告於調查站所述，見編號B5偵卷第87頁），顯非被告所稱
    僅是將借款人詢問借款事項加以登錄未實際借出。且衡情借
    款人在未借得款項前，豈有交付本票及身分證明資料質押擔
    保，故被告否認前揭放款事實，洵不足採。
（二）被告否認與同案被告犯意聯絡部分：
      查被告戊○○於原審法院羈押訊問時已坦承黃國華、丙○○為其所僱用的，有與他們一起做貸放款業務收取利息，
      甲○○亦有參與等事實不諱（見原審95年聲羈字第28號卷
      第14、15頁）；另證人即同案被告丁○○即黃國華亦證稱
      ：其係幫戊○○做貸放款業務，如果是自己接的客戶就要
      自己負責去收利息，大部分都是戊○○決定借出金錢及利
      息，有時候也會自己決定借款金額及利息（同前卷第11至
      14頁）。且從卷附通訊監察譯文內容觀之，丁○○即黃國
      華、丙○○、甲○○有多次向被告戊○○報告其等交涉之
      借款人資料，並將借款金額、利息及期間一一秉明，可見
      被告所辯前揭放款是其他同案被告所貸放，與伊無關，乃
      屬畏罪之詞，亦不足採。
（三）本院審酌被告戊○○與丁○○即黃國華、丙○○、甲○○
      等人共同經營重利貸放業務，涉案程度大致相同，然被告
      戊○○為本案重利貸放之主導者，惡性應較其他同案被告
      為重，斟酌被告戊○○犯罪後尚能坦承部分犯罪事實，同
      案被告丁○○即黃國華、甲○○均被判處有期徒刑7 月確
      定，同案被告丙○○，為累犯，被判處有期徒刑8 月確定
      ，及其犯罪手段、目的、犯罪所得情狀，認被告戊○○處
      有期徒刑一年為適當。又被告戊○○犯罪時間在96年6 月
      24日前，所犯常業重利罪合於中華民國96年罪犯減刑條例
      規定，爰減其宣告刑2分之1，並諭知易科罰金之折算標準
      。
四、本件被告上訴否認部分放款事實，雖無理由，但原審未細究
    被告貸放借款人雷傑翔重利部分之犯罪時間為94年6 月，亦
    乏事證佐認被告有附件附表一以外之重利放貸事實，詎謂被
    告自94年10月起至95年2 月止貸放出如附表一所示之客戶或
    其他不詳姓名之人士多人。且未斟酌被告雖較同案被告惡性
    為重，但與其他同案被告涉犯情節大致相同，而判處顯高於
    同案被告之刑期有期徒刑1年6月，均有未當，應由本院撤銷
    改判，並依於中華民國96年罪犯減刑條例之規定減其宣告刑
    2分之1，及諭知易科罰金之折算標準。
據上論結，應依刑事訴訟法第369條第1項、第373條，中華民國
96年罪犯減刑條例第2條第1項第3款、第7條、第9條，判決如主
文。
本案經檢察官乙○○到庭執行職務。
中    華    民    國    97    年    7     月    25    日
                            刑事庭審判長法  官  謝志揚
                                        法  官  賴淳良
                                        法  官  劉雪惠
以上正本證明與原本無異。
如不服本判決，應於判決送達後10日內，向本院提出上訴狀。其
未敘述理由者，並應於提出上訴狀後10日內本院補提理由狀（均
須附繕本）。
                                        書記官  李德霞
中    華    民    國    97    年    7     月    25    日


司法院資訊處製作；財團法人民間司法改革基金會備份。
